【裁判字號】    91,勞訴,221
【裁判日期】    920130
【裁判案由】    給付資遣費
【裁判全文】
臺灣臺北地方法院民事判決  九十一年度勞訴字第二二一號
    原      告  乙○○
                甲○○
                丁○○
                戊○○
    法定代理人  丙○○
右當事人間請求給付資遣費事件，本院判決如左：
    主      文
被告應給付原告各如附表一編號一所示之金額。
原告其餘之訴駁回。
訴訟費用由被告負擔百分之八十，由原告乙○○、甲○○及戊○○各負擔百分之六，
餘由原告丁○○負擔。
本判決第一項於原告各以如附表一編號二所示之金額為被告供擔保後，得假執行；但
被告如於假執行程序實施前，為原告以如附表一編號三所示之金額或同面額之華南商
業銀行可轉讓定期存單預供擔保後，得免為假執行。
原告其餘假執行之聲請駁回。
    事    實
甲、原告方面：
一、聲明：
（一）被告應依序給付原告乙○○、甲○○、丁○○、戊○○新台幣（下同）二十八
      萬六千四百元、三十四萬八千四百元、十一萬三千八百十三元、十一萬一千七
      百八十八元。
（二）願供擔保請准宣告假執行。
二、陳述：
（一）原告乙○○、丁○○、戊○○及甲○○依序自民國（下同）八十五年四月一日
      、八十六年十月一日、八十八年七月一日及自七十九年十月八日起受僱被告，
      分別擔任被告公司生產部組長、作業員、出貨員及品管組組長。詎被告於九十
      年十一月八日由人事主管宋傳蓀以人事異動為由，要求原告甲○○、乙○○在
      空白薪資異動表上簽名後，竟於同年十二月八日發放十一月份之薪資時，將各
      應給付予彼等之全勤獎金、交通津貼及房屋津貼計三千五百元全數刪除。又以
      未在薪資異動表上簽名即無法領取薪資為由，逼迫原告丁○○及戊○○亦在薪
      資異動表上簽名，並自同年十一月一日起生效，短發每月本應給付彼等之房屋
      津貼及交通津貼計一千五百元。嗣未經原告同意，即於九十一年六月十二日片
      面公告自九十一年六月份起刪除原告每人每月伙食費一千八百元。被告於九十
      年六月間即要求原告按月無薪休假，以原告薪資額度之高低分配休假日數，休
      假期間不得支領薪資，其日數最高九日。復於九十一年九月九日發薪日，未經
      原告同意，僅發放九十一年八月份應發薪資之二分之一。被告之上開行為顯已
      經違反勞動契約及勞工法令，原告自得於九十一年九月十一日終止兩造間勞動
      契約，並依勞動基準法第十四條第四項、第十七條規定請求被告給付資遣費；
      及就上開被告所積欠未給付之全勤獎金、交通津貼、房屋津貼、伙食費及無薪
      休假補償金部分，本於原勞動契約，請求被告給付之。
（二）原告乙○○在被告公司之工作年資為六年餘，離職前六個月之月平均工資為四
      萬一千元，可領取相當於六個月平均工資之資遣費計二十四萬六千元。原告甲○○工作年資為十一年餘，離職前六個月之月平均工資為二萬八千元，可領取
      相當於十一個月平均工資之資遣費計三十萬八千元。原告丁○○工作年資為四
      年十一個月，離職前六個月之月平均工資為一萬九千元，可領取相當於四又十
      二分之十一個月之資遣費計九萬三千四百十三元。原告戊○○工作年資為三年
      二個月又十七天，離職前六個月之月平均工資為一萬八千九百六十七元，可領
      取相當於三又五分之一個月又十七天之資遣費計七萬一千四百三十八元。至被
      告擅自剋扣薪資部分，為：自九十年十一月份起至九十一年八月份止即未依約
      給付原告甲○○、乙○○全勤獎金、交通津貼及房屋津貼等各三千五百元，原
      告丁○○、戊○○各一千五百元。並均自九十一年六月份起至同年八月份止未
      依約給付原告各伙食費一千八百元。另被告自九十年六月間起強迫原告戊○○
      休假且不付薪資，原告戊○○因此遭強迫休假三十二‧四天，被告尚應補足原
      告戊○○此部分薪資計一萬九千九百五十元（以上之計算式均詳如附表二）。
三、證據：提出中興路郵局第四五四號存證信函、中興路郵局第四七二號存證信函、
    中興路郵局第四七三號存證信函、中興路郵局第四七四號存證信函、中興路郵局
    第四七六號存證信函、九十一年六月十二日被告通告單、甲○○及丁○○九十一
    年八月、九月份被告考勤表、夏耀華九十一年四至八月被告考勤表、台北縣政府
    九十一年九月十八日北府勞資字第０九一０五五七六０二號函、台北縣政府處理
    勞資爭議協調會議記錄各乙份及薪俸袋數份為證。
乙、被告方面：
一、聲明：
（一）原告之訴及假執行之聲請均駁回。
（二）如受不利判決，願預供現金或華南商業銀行可轉讓定期存單為擔保，請准宣告
      免為假執行。
二、陳述：
（一）被告公司九十年度全年所得已虧損四百七十七萬五千九百七十一元，截至九十
      年十二月三十一日止，累積虧損並達八百七十四萬七千二百五十八元六角，九
      十一年起繼續虧損，僅計九十一年一、二月份虧損即達六十一萬一千零十九元
      ，三至四月份虧損亦達七十八萬六千九百四十二元，五至六月份虧損計六十五
      萬六千二百九十六元，七至八月份虧損達五十五萬八千二百七十七元。被告因
      此自九十年十一月份起刪除原告等員工之全勤獎金及交通與房屋津貼，並自九
      十一年六月份起刪除員工之伙食津貼，此均取得原告之諒解並同意，且在薪資
      異動表上簽名同意，原告亦領取各月薪資而未表示異議，原告均係出於自由意
      志簽立上開薪資異動表，被告並無任何逼迫或詐騙原告之行為。再者，被告依
      勞動契約僅有給付薪資之義務，被告在約定薪資以外，另補貼原告伙食費者，
      係屬道德上之給與，故被告停發原告每月伙食費一千八百元，不能認有勞動基
      準法第十四條第六款違反勞動契約或勞工法令之情形，且原告遲至九十一年九
      月十一日始表示終止勞動契約，已逾法定三十日之期間，不生終止之效力。被
      告於九十一年九月九日因財務窘境而僅發二分之一個月之應發薪資，但被告於
      翌月即為補足，原告只因被告微幅減薪，即片面終止契約，請求給付資遣費，
      其行使債權，實與誠信原則有違，應非法之所許。
（二）被告因業務萎縮，固有要求原告無薪休假情事，但如何安排係交由生產部組長
      即原告乙○○及品管部組長即原告甲○○負責，且自九十年六月間起至九十一
      年八月間止，長達十五個月期間，除原告戊○○休假達三十二天又四小時外，
      其餘休假日數甚少，如原告乙○○、甲○○能平均分擔，則平均每人每月無薪
      休假不到一天，並無原告所稱無數次無薪休假之情形。
三、證據：提出被告公司薪資異動表、九十年一月至十二月份營利事業所得稅申報表
    、九十年十二月三十一日資產負債表、被告公司九十一年一月至八月台北市營業
    人銷售額與稅額申報書、被告公司營業收支彙總表、休假無薪統計表及乙○○、
    甲○○、丁○○、戊○○九十一年薪資表及九十一年九月十一日五股中興路郵局
    第四五四存證信函各乙份為證。
    理    由
一、原告提起本件訴訟時，雖僅主張依勞動基準法第十七條規定請求被告給付資遣費
    ，惟於本院第二次言詞辯論期日即追加主張依兩造契約關係請求被告補發短少之
    薪資（見本院卷第四十頁），且被告於原告追加之前，即已就原告主張被告短付
    薪資之部分提出抗辯，故雖被告就原告追加請求補發薪資表示不同意，然原告此
    部分追加，並不甚礙被告之防禦及訴訟之終結，依民事訴訟法第二百五十五條第
    一項第七款規定，自應予准許。
二、本件原告起訴主張：原告乙○○、丁○○、戊○○及甲○○依序自八十五年四月
    一日、八十六年十月一日、八十八年七月一日及自七十九年十月八日起受僱被告
    ，分別擔任被告公司生產部組長、作業員、出貨員及品管組組長。詎被告於九十
    年十一月份起未經原告同意即片面短發原告薪資，復於九十一年六月間起要求原
    告無薪休假，嗣於九十一年九月九日發薪日，亦片面短發九十一年八月份薪資二
    分之一，被告之上開行為顯已違反勞動契約及勞工法令，原告乃於九十一年九月
    十一日終止系爭勞動契約等情，爰依兩造間勞動契約、勞動基準法第十四條第四
    項及第十七條規定，求為命被告給付如附表二所示金額之判決。
三、被告則以：被告公司自九十年度即連續虧損，因此自九十年十一月份起刪除原告
    等員工之全勤獎金及交通與房屋津貼，並自九十一年六月起刪除員工之交通津貼
    ，此均已取得原告之諒解並同意，故原告均已領取各該月份之薪資，並未提出任
    何異議，被告未給付原告此部分薪資，並無違約之處。況且，關於一千八百元之
    伙食費，並非應給付與原告之工資，僅屬被告道德上之給與，故被告停發原告每
    人每月伙食費一千八百元，亦與不依約給付工作報酬之情形不符，且原告遲至九
    十一年九月十一日始終止系爭勞動契約，亦逾法定三十日之期間。被告於九十一
    年九月九日因財務窘境而僅發半個月之應發薪資，此於翌月即為補足，原告只因
    被告微幅減薪，即片面終止契約，其行使債權，實與誠信原則有違。另外，被告
    因業務萎縮，固有要求原告無薪休假情事，但如何安排係交由生產部組長即原告
    乙○○及品管部組長即原告甲○○負責，且自九十年六月間至九十一年八月間止
    ，平均每人每月無薪休假不到一天，並無原告所稱無數次無薪休假之情形等語，
    資為抗辯。
四、經查原告主張原告乙○○、丁○○、戊○○及甲○○依序自八十五年四月一日、
    八十六年十月一日、八十八年七月一日及七十九年十月八日起受僱被告，分別擔
    任被告公司生產部組長、作業員、出貨員及品管組長。被告自九十年十一月份起
    未再給付原告乙○○、甲○○全勤獎金及交通、房屋津貼各計每月三千五百元，
    原告丁○○、戊○○各計每月一千五百元，並於九十一年六月十二日公告自九十
    一年六月份起停發每月伙食費一千八百元，復於九十一年九月九日發薪日，僅給
    付原告九十一年八月份薪資二分之一，及原告業於九十一年九月十一日以被告未
    依約給付薪資終止系爭契約之事實，均為被告所自認，復有原告所提出之台北縣
    五股中興路第四五四號存證信函、被告公司九十一年六月十二日公告及薪俸袋在
    卷可查（見本院九十一年北勞調字第一五一號卷宗第八頁至第十三頁、第十八頁
    至第二十二頁），堪信為真實。
五、又原告主張伊等巳依勞動基準法第十四條第一項第五款之規定，合法終止兩造間
    之勞動契約，則為被告所否認，並以前開情詞置辯。經查被告公司之主要業務為
    各種金屬非金屬之防鏽美化表面處理業務即電鍍加工業（見本院卷第八五頁所附
    之被告公司基本資料查詢單），故被告公司之主要業務係屬製造業，為勞動基準
    法第三條第一項第三款規定之行業，而被告復不爭執原告係其所僱用之勞工，則
    本件原告是否有合法終止兩造間勞動契約，及得否請求資遣費，均應依勞動基準
    法之規定為斷。經查：
（一）按工資應在確定日期全額直接給付勞工，使勞工收入期間固定，便於預計家用
      （勞動基準法第二十一條第二項及第二十二條第一項規定參照）。又雇主不依
      勞動契約給付工作報酬，勞工得不經預告終止契約，勞動基準法第十四條第一
      項第五款亦定有明文。本件原告主張被告於九十一年九月九日發薪日，僅發放
      原告九十一年八月份薪資二分之一，業為被告所不爭執，自堪認被告未在確定
      之發薪日給付全額薪水。雖被告抗辯當時已向原告表示將於日後補發，且被告
      亦確於翌月即行補發，原告以此為由終止系爭勞動契約，有違誠信原則云云。
      惟原告否認被告有事先告知並取得彼等之同意，而被告就已告知原告並取得原
      告同意之事實始終不能舉證以實其說，則其上開所辯自不足取。被告既未事先
      告知而在發薪日僅給付原告二分之一之報酬，對彼等之家用之預計自產生相當
      大之影響，依上開規定，被告顯已違反勞動契約。則原告於九十一年九月十一
      日之法定三十日內，依勞動基準法第十四條第一項第五款規定終止系爭勞動契
      約，並依同條第四項及第十七條規定，請求被告給付資遣費，即屬有據。
（二）次按勞動基準法十七條規定：「．．．一、在同一雇主之事業單位繼續工作，
      每滿一年發給相當於一個月平均工資之資遣費。二、依前款計算之剩餘月數，
      或工作未滿一年者以比例計給之。未滿一個月者以一個月計。」又所謂一個月
      平均工資，係指計算事由發生之當日前六個月內所得工資總額除以該期間之總
      日數所得之金額，勞動基準法第二條第四款亦定有明文。經查原告乙○○自八
      十五年四月一日、甲○○自七十九年十月八日、丁○○自八十六年十月一日及
      戊○○自八十八年七月一日起任職被告公司，算至九十一年九月十一日離職日
      止，原告乙○○之工作年資為六年六個月又十一天，原告甲○○之工作年資為
      十一年十一個月又四天，原告丁○○之工作年資為四年十個月又十一天，原告
      戊○○之工作年資為三年二個月又十一天。依勞動基準法第十七條規定，原告
      乙○○可領取六又十二分之七個月平均薪資之資遣費，原告甲○○可領取十二
      個月平均工資之資遣費，原告丁○○可領取四又十二分之十一個月平均工資之
      資遣費，原告戊○○可領取三又四分之一個月之資遣費，惟原告乙○○、甲○○僅分別請求被告給付相當於六個月及十一個月月平均工資之資遣費，則計算
      原告乙○○、甲○○可領取之資遣費應以原告乙○○、甲○○請求之部分為限
      。又原告離職前六個月之平均工資分別為原告乙○○四萬一千元、原告甲○○
      二萬八千元、原告丁○○一萬九千元及原告戊○○一萬八千九百六十七元，此
      均為被告所自認（見本院卷第七十四頁）。依此計算，原告乙○○可領取之資
      遣費計二十四萬六千元（其計算式為：41000元X6月=246000元）；原告甲○○
      可領取之資遣費計三十萬八千元（其計算式為：28000元X11月=308000）；原
      告丁○○可領取之資遣費計九萬三千四百十七元[其計算式為：19000元X（4＋
      11/12) 月=93417元，未滿元者四捨五入]，惟其僅請求九萬三千四百十三元；
      原告戊○○可請取之資遣費計六萬一千六百四十三元[其計算式為：18967元
      X (3+1/4)月=61643元，未滿元者四捨五入]。從而，原告乙○○請求被告給付
      資遣費二十四萬六千元、原告甲○○請求被告給付資遣費三十萬八千元，原告
      丁○○請求被告給付資遣費九萬三千四百十三元、原告戊○○請求被告給付資
      遣費六萬一千六百四十三元，洵屬有據，應予准許。至原告戊○○請求資遣費
      之金額超逾部分，則屬無據，不應准許。
六、又原告主張被告自九十一年十一月份起即片面短發原告各如附表二編號第二號及
    第三號及第四號之薪資，應再予補足云云。雖被告不爭執確有短發上開薪資之事
    實，惟抗辯上開短發均有經被告同意等語。經查被告所提出之經原告自認其上伊
    等簽名為真正之薪資異動表（見本院卷第二十一頁、第二十二頁），已明載原告
    均同意自九十年十一月一日起薪資異動為僅餘「薪資」及「伙食費」，至於房屋
    津貼、交通津貼及全勤獎金則均不在被告每月給付薪資之範圍。次查被告每月發
    放薪資，均會給與原告薪俸袋，其上並均明載被告給付薪資之月份、名目及金額
    ，此有原告薪俸袋數份在卷可查（見本院九十一年度北勞調字第一五一號卷第十
    一頁至第十三頁、本院卷第四十七頁至第五十六頁），則原告自應知悉自九十年
    十一月份起被告每月給付之薪資額中，已不包括全勤獎金、交通及房屋津貼，但
    原告對此並未向被告提出異議，並繼續工作至九十一年九月十一日方終止系爭勞
    動契約，足認原告當時確實已經同意被告此部分之減薪。雖原告乙○○、甲○○
    主張其簽立上開薪資異動表時該薪資異動表均為空白，原告丁○○、戊○○亦主
    張其係遭被告脅迫而簽立上開薪資異動表云云，惟均為被告所否認。而原告乙○○、甲○○就其等係在空白薪資異動表上簽名之變態事實，及原告丁○○、戊○○就其等係遭脅迫而簽立薪資異動表之積極事實，又均始終不能舉證以實其說，
    則其等上開所云，自不足取。另就被告自九十一年六月份短發伙食費一千八百元
    部分，因被告於九十一年六月十二日即已為該項公告，且如前所述，原告每月均
    知悉其所領取之薪資金額若干及項目為何，故對於被告自九十一年六月份即未再
    核發伙食費一千八百元亦應知之甚稔，然原告對此亦始終未提出任何異議，且繼
    續工作至九十一年九月十一日方終止系爭勞動契約，亦堪認被告所辯有取得原告
    同意不再核發伙食費等語，實為可取。被告之上開減薪，既經原告同意，則原告
    再請求被告補足如附表二編號第二號及第三號之金額，即屬無據，不應准許。至
    原告戊○○雖請求被告再補發其遭要求無薪休假之薪資計一萬九千九百五十元部
    分，因依原告戊○○與被告成立之勞動契約約定，須原告戊○○提供勞務後，被
    告方給付工資，而原告戊○○就其所云之「無薪休假」日確有至被告公司上班，
    而為被告拒絕受領，或被告有預示拒絕受領之事實，並不能舉證以實其說，亦不
    能舉證證明其已將準備給付之事情通知被告，自難認原告戊○○有提供勞務之事
    實。原告戊○○既未提供勞務，則其本於兩造間之勞動契約，請求被告補足休假
    期間之薪資，即屬無據。
七、綜上所述，原告依勞動基準法第十四條第一項第五款規定，終止系爭勞動契約，
    並依同法第十四條第四項及第十七條規定請求被告給付如附表一所示之金額，自
    屬應予准許。至本於原勞動契約，請求被告給付如附表二編號第二號至第四號所
    示之金額，即不應准許。
八、原告於九十一年九月十一日以被告僅給付應付薪資之二分之一為由，終止系爭勞
    動契約既有理由，則原告其餘終止系爭勞動契約之主張，即無庸再加以審酌，又
    因本案事證已臻明確，兩造其餘主張陳述及所提之證據，均毋庸再予審酌，附此
    敘明。
九、兩造陳明願供擔保，聲請宣告假執行或免為假執行，經核原告勝訴部分，合於法
    律規定，爰分別酌定相當之擔保金額宣告之；至原告其餘假執行之聲請，因訴之
    駁回而失所依據，不予准許。
十、據上論結，本件原告之訴為一部有理由，一部無理由，依民事訴訟法第七十九條
    但書、第八十五條第一項但書、第三百九十條第二項、第三百九十二條，判決如
    主文。
中      華      民      國    九十二      年      一      月    三十    日
                                          台灣台北地方法院勞工法庭
                                                       法      官  黃書苑


司法院資訊處製作；財團法人民間司法改革基金會備份。
